臺灣高等法院臺中分院刑事判決　　　　95年度上訴字第1229號
上　訴　人
即　被　告　戊○○
上　訴　人
即　被　告　丁○○
上　訴　人
即　被　告　丙○○
選任辯護人　李進建律師
選任辯護人　熊賢祺律師
上　訴　人
即　被　告　乙○○
選任辯護人　梁基暉律師
上列上訴人因業務過失致死案件，不服臺灣臺中地方法院94年度
矚訴字第1號中華民國95年4月27日第一審判決（起訴案號：臺灣
臺中地方法院檢察署94年度偵字第16000號），提起上訴， 本院
判決如下：
    主  文
原判決撤銷。
戊○○、丁○○、丙○○、乙○○從事業務之人，因業務上之過
失致人於死；戊○○處有期徒刑年陸月，減為有期徒刑壹年玖
月。丁○○處有期徒刑肆年，減為有期徒刑貳年。丙○○處有期
徒刑貳年陸月，減為有期徒刑壹年參月。乙○○處有期徒刑貳年
肆月，減為有期徒刑壹年貳月，緩刑參年。
    事  實
一、戊○○與丁○○係夫妻關係，二人經營址設臺中縣清水鎮○○路四四七號之「不倒翁托兒所」，戊○○並擔任該托兒所
    園長，負責該托兒所內平日一切行政事項、監督托兒所內司
    機、老師每日對於幼童、教學場所安全檢查之事宜，丁○○
    則係該托兒所之負責人並兼任司機，除與戊○○共同負責該
    托兒所之行政事務外，並負責載送就讀幼童上下學、看管幼
    童有無確實上、下車等事務，丙○○及乙○○則係受僱於丁○○、戊○○所共同經營之「不倒翁托兒所」，分別擔任該
    托兒所之帶班導師，並輪值隨車老師之工作，丙○○負責隨
    車接送就讀幼童上、下學，並看管幼童有無確實上、下車、
    維護幼童安全等事務，乙○○則負責幼幼班教學，並輪流擔
    任托兒所大門之值班老師，確認上、下學幼童人數之清點、
    安全之維護等事務，均為從事業務之人。丁○○於民國九十
    四年九月二十日上午七時二十分許，駕駛車牌號碼六Ｑ─二
    六五二號之幼童專用車搭載輪值隨車老師丙○○，由上揭「
    不倒翁托兒所」出發，沿路搭載「不倒翁托兒所」之幼童，
    於同日上午七時四十分許，抵達臺中縣沙鹿鎮幼童陳○○（
    未滿六歲，年籍詳卷）住處，由陳○○之母林△△（下稱陳
    母）將陳○○及其姊姊陳□□（年籍詳卷）交由丙○○接上
    車，並坐在倒數第二排之座位，其後，丁○○、丙○○又沿
    路搭載其他幼童，使車上搭載總計八位幼童後，即依往常之
    行駛路線，駕車前往「不倒翁托兒所」。嗣於同日上午八時
    五十分許，丁○○駕駛上揭車輛抵達「不倒翁托兒所」門口
    時，隨即按車用喇叭一次，通知該托兒所值班老師乙○○至
    車旁，並偕同丙○○看顧到達托兒所之幼童依序下車，迨於
    車上七名幼童均陸續下車後，丙○○依其職責，原應注意據
    實填寫幼童專用車接送紀錄表，並清點人數，且於幼童專用
    車返回托兒所後，應巡視車內有無幼童尚留車上或有無攜帶
    物品遺留車內等情形，乙○○依其職責，亦應注意查看接送
    至托兒所之幼童專車上之幼童是否已全部下車，並於教室清
    點出席之幼童人數與接送到托兒所之人數是否相符，且報告
    園長戊○○，丁○○依其職責，除看管幼童下車之安全外，
    亦應注意幼童專用車返回托兒所停妥後，除待幼童全部下車
    外，仍須巡視車內有無幼童尚留車上或有無攜帶物品遺留車
    內，方得關門鎖車離開，而戊○○依其職責，於當日則應注
    意督促隨車老師將已接到的幼童交給帶班老師，並將未上車
    幼童名單交予帶班老師確認，並掌握當日幼童上、下學狀況
    ，隨時回報家長，而依當時情形，渠等均無不能注意之情事
    ，詎丁○○當日於幼童專用車抵達上揭托兒所並停妥車輛後
    ，竟未待搭車前來上學之幼童全部下車，並做車內最後之清
    查，即將車輛熄火並逕自走入托兒所內，之後，隨車老師丙○○則未據實填寫幼童專用車接送紀錄表，並於最後一位幼
    童下車後巡視車內有無幼童尚留車上或有無攜帶物品遺留車
    內，乙○○亦未注意停放在托兒所之幼童專用車上所接到之
    幼童是否已全部下車，隨後亦未確實於教室清點出席之幼童
    人數與接到托兒所之人數是否相符，戊○○則疏未注意督促
    丙○○將已接到的幼童及未接到幼童的名單交予乙○○，亦
    未督促乙○○確實清點到校之幼童，以利回報家長，致當日
    因來不及下車而尚留在幼童專用車上之陳○○未至教室而未
    被發覺，且丁○○因未待全部幼童下車即逕自離開進入托兒
    所，而丙○○亦未察覺車上尚有幼童陳○○未下車即關上車
    門，因使陳○○被遺留在車內，並自當日上午八時五十分許
    至同日上午十時許止，終因車內近攝氏四十五度之高溫肇致
    熱射性休克而死亡。嗣於同日下午三時三十分許，該托兒所
    幼童欲搭乘幼童專用車返家時，始發覺陳○○倒臥在該車輛
    後排第二排車道處併臉部出血而大聲尖叫丁○○後，丁○○
    旋立即上車抱陳○○下車急救後，方為警循線查獲上情。
二、案經臺中縣警察局清水分局移送臺灣臺中地方法院檢察署檢
    察官相驗後自動檢舉偵查起訴。
    理  由
一、上揭事實，業據被告戊○○、丁○○、丙○○、乙○○等人
    （下稱被告戊○○等四人）於警、偵訊及原審、本院審理時
    均坦承不諱，核與被害人陳○○之父陳◇◇（下稱陳父）、
    陳母於偵訊中證稱之情節相符，而被害人陳○○當日送醫前
    亦經急救無效之情，業經證人即「不倒翁托兒所」之老師施
    琬婷於警詢時證述屬實（見警卷第二０頁），且有車號查詢
    汽車車籍資料一份在卷可稽。另被告丁○○於檢察官偵訊中
    供稱：「（問：平日小朋友下車時，你會不會巡視車子裡面
    ？）車子停好後，因固定都不會移動，我便直接進入托兒所
    ，都由老師招呼及照顧小朋友……。」、「（問：小朋友下
    車後，你會不會下車特別巡視看看車子裡面還有沒有小朋友
    ？）不會，我會先離開……。」、「（問：園長在你擔任司
    機後，有無告訴你或上課，要你特別注意什麼事情？）好像
    沒有。我就只是將小孩子接回來，我沒有上過任何安全教育
    講習，這種事情好像都沒有在上課，也沒有通知我去上課，
    只有防火的課程，我有去上課。」、「（問：你有無發現一
    個小朋友沒下車？）沒有，小朋友在下車時，我也直接走進
    托兒所。」等語（見臺灣臺中地方法院檢察署相驗卷第三六
    頁、三七頁）；又被告丙○○於檢察官偵訊中供稱：「剛任
    職時，園長就告訴我們要注意兒童安全及清點學生」、「（
    問：如何清點學生？）口頭清點。新學期新的名單尚未製作
    ，我用舊的名單清點，我們已開學一個月。」「（問：為何
    開學一個月，新名單尚未確認？）因為小朋友來來去去，因
    為，他們都是舊的學生，我可以用舊的名單來作確定。」、
    「（問：今日有幾個小朋友下車？）我不知道。」、「（問
    ：妳有無拿舊的名單於小朋友下車時逐一唱名？）沒有。」
    、「（問：死者有無請假？）沒有，因為早上我有接到死者
    。」、「（【提示內政部頒布工作守則】是否知道？）沒印
    象。」、「（問：園長負責業務？）托兒所大小事務，她都
    要負責，包括小朋友請假，我們都要向她報告。」、「（問
    ：今日有無向園長報告小朋友上課情形？）沒有。」、「（
    問：園長有無告訴你們工作守則？）我自九十年就開始在這
    裏工作了，園長不定時有為我們上課，但搬到清水後就沒有
    再上課了。」等語（見上揭相驗卷第三二頁反面至第三五頁
    、第一０四頁）；被告乙○○則於偵查中供稱：「（問：妳
    們如何確認車上有幾個小朋友？）丙○○會確認。」、「（
    問：死者沒來上學，妳會不會覺得很奇怪？）會。」、「（
    問：死者有無請假？）沒有。……如果家長打電話向我請假
    ，我也會告訴園長。」、「通常小朋友沒來上課，我會告訴
    園長。」等語（見上揭相驗卷第四二頁、四三頁）；而被告
    戊○○於偵訊中亦供稱：（問：平常小朋友下車後，通常你
    們會不會檢查車內是否有小朋友尚未下車？）不會，之前在
    開會時我有向老師說，但實際執行上，我沒有嚴厲督促。」
    等語（見上揭偵查卷第四０頁）。再按幼童專用車駕駛員原
    應注意於專用車返回機構，熄火鎖車離開前巡視車內有無幼
    童尚留車上或有攜帶物品遺留車內之情形；隨車人員亦應注
    意巡視車內有無幼童尚留車上或有攜帶物品遺留車內；托育
    機構更應注意隨車人員把已接到的兒童交給帶班老師，沒有
    接到的名單也需交代帶班老師，經帶班老師確認，此有臺中
    縣政府於九十三年六月十八日以府社幼字第０九三０一六０
    四八一號函轉臺中縣政府教育局之內政部兒童局幼童專用車
    有關駕駛員、隨車人員、托育機構應遵守之工作守則在卷可
    稽。本件被告戊○○既係擔任該托兒所園長，被告丁○○係
    擔任該托兒所幼童專用車之駕駛員，被告丙○○既係擔任隨
    車老師，被告乙○○既係擔任值班之帶班老師，且各人於該
    托兒所應負責之事務均已如前述，則戊○○等四人依上揭規
    定自應注意及此，且依當時情形，均無不能注意之情事，則
    被告丙○○當日並未注意據實填寫幼童專用車接送紀錄表，
    並清點人數，且於幼童專用車返回托兒所後，亦未翔實巡視
    車內有無幼童尚留車上或有攜帶物品遺留車內之情形；而被
    告乙○○當日亦未注意查看接送至托兒所之幼童專車上之幼
    童是否已全部下車，並於教室清點出席之幼童人數與接送到
    托兒所之人數是否相符，事後亦未報告園長幼童出席狀況；
    被告丁○○當日則未注意幼童專用車返回托兒所停妥且待幼
    童全部下車後，仍須巡視車內有無幼童尚留車上或有攜帶物
    品遺留車內，方得關門鎖車離開；被告戊○○當日則未注意
    督促隨車老師將已接到的幼童交給帶班老師，並將未上車幼
    童名單交予帶班老師確認，並掌握當日幼童上、下學狀況，
    隨時回報家長；另被告戊○○擔任園長之上揭「不倒翁托兒
    所」，於案發當時其學童人數規模，計大、中、小班共僅十
    位學童，而幼幼班及ＢＡＢＹ班合計亦僅十二位幼童等情業
    據被告戊○○於警詢時陳稱屬實，顯見該托兒所就讀之兒童
    人數不多，其出勤狀況應甚易掌握，竟疏未注意確實督導隨
    車老師將兒童交給帶班老師以避免危害之發生，被告戊○○
    等四人在客觀上均已違反上揭內政部兒童局所頒之托育機構
    人員安全管理之工作守則，且對於本件死亡事故之發生均有
    過失甚明，是被告戊○○等四人當日若盡必要之注意義務，
    被害人陳○○之死亡之結果當不致發生。另被害人陳○○當
    日係因熱射性休克而不治死亡等情，亦經臺灣臺中地方法院
    檢察署檢察官督同法醫師相驗屬實，製有勘（相）驗筆錄、
    相驗屍體證明書、相驗照片、解剖鑑定報告書在卷可憑，此
    外復有童綜合醫院病歷摘要、臺中縣消防局緊急救護紀錄表
    、意外死亡現場圖、現場照片、交通部中央氣象局（梧棲、
    臺中）氣象站逐時氣溫資料及臺中縣警察局清水分局現場勘
    查報告（車內溫度資料）表在卷可憑。綜上所述，被告戊○○等四人依當時之情形，既均無不能注意之情事，則渠等顯
    有過失已足認定，且渠等之過失行為與被害人陳○○之死亡
    結果間，應具有相當因果關係，足認被告戊○○等四人之上
    開之自白，應與事實相符。本件事證明確，被告戊○○等四
    人上揭犯行，均足堪認定。
二、被告戊○○係「不倒翁托兒所」之園長，負責該托兒所內平
    日一切行政事項、監督托兒所內司機、老師每日對於幼童、
    教學場所安全檢查之事宜，被告丁○○則係該托兒所之負責
    人並兼任司機，負責載送就讀幼童上下學、看管幼童有無確
    實上、下車等事務，被告丙○○案發當時係擔任該托兒所之
    隨車老師，負責隨車接送就讀幼童上、下學，並看管幼童有
    無確實上、下車、維護幼童安全等事務，被告乙○○案發當
    時係擔任該托兒所之值班老師，負責班級教學，並確認上、
    下學幼童人數之清點、安全之維護等事務，均為從事業務之
    人。是核被告戊○○等四人所為，均各係犯刑法第二百七
    十六條第二項之業務過失致人於死罪。又被告等犯罪時間
    在中華民國96年4月24日以前，合於減刑條件， 應予以減刑
    ， 爰依中華民國96年罪犯減刑條例第2條第1項第3款予以減
    刑。原審認上訴人等罪證明確，予以論罪科刑，固非無見
    ，惟查原審未及(一)依上開中華民國96年罪犯減刑條例予以減
    刑，尚有未合。(二)審酌被告乙○○已與被害人家屬達成和解
    ，給付賠償，被害人家屬表示願意原諒，予以參酌量刑，亦
    有未洽。上訴人戊○○、丁○○、丙○○上訴意旨指摘原判
    決量刑過重，雖無足取，惟原判決既有可議，即無可維持，
    自應由本院加以撤銷改判。爰審酌被告丁○○前曾有賭博
    前科，素行不良，被告戊○○、丙○○、乙○○前均未曾有
    犯罪紀錄，素行尚稱良好，有臺灣高等法院被告前案紀錄表
    在卷足憑，惟因被告戊○○等四人重大疏忽，致釀成本件悲
    劇，被害人陳○○之父、母即陳父、陳母亦因痛失稚子而造
    成心理難以彌補之創痛，且被告丁○○係擔任幼童專車之駕
    駛人員，而未於第一時間發現被害人陳○○當日並未下車，
    之後亦因被告丙○○、乙○○、戊○○連鎖之輕率疏忽，方
    造成被害人陳○○之死亡，其所生之危害自屬重大，復參酌
    被告戊○○等四人之未盡到善加保護被害人陳○○之責任程
    度、渠等違反注意義務之情節輕重、被告丁○○、戊○○係
    該托兒所之實際負責人，事後被告戊○○等四人雖與陳父、
    陳母以新台幣（下同）九百二十萬元成立調解，事後除業已
    由保險公司給付五百萬元（含汽車強制責任險、任意第三人
    責任險及平安保險）外，被告戊○○、丁○○、丙○○等三
    人並未實際支付任何款項予陳父、陳母，而被告丁○○雖已
    收受被告丙○○所支付之一百萬元和解金，然亦未轉交予陳
    父、陳母，迄今被告戊○○、丁○○仍未依約履行調解內容
    ，被告丁○○、戊○○事前刻意隱瞞保險金額，顯有惡意拖
    延和解事宜之嫌，而且迄於本院判決前絲毫均無履行調解內
    容之誠意，又被告戊○○、丁○○既均係上揭托兒機構之實
    際負責人，惟渠等二人對於托兒所內部經營態度之散漫，顯
    示對於幼童生命之輕忽，對於臺中市前曾發生過之相同悲劇
    ，並未能汲取教訓心生警惕，造成陳○○終因熱射性休克而
    不治死亡，惡性自屬重大，而被告丙○○、乙○○雖係受僱
    之老師，然亦因一時之輕忽，未能盡到隨車老師及值班老師
    之職責，造成無可挽回之結果，及被告戊○○等四人犯後均
    已坦承犯行，態度尚屬良好，且被告乙○○於本院審理中已
    與被害人家屬達成和解，給付賠償，被害人家屬表示願意原
    諒等一切情狀，各量處如主文所示之刑，及減得之刑，以資
    懲儆。又被告乙○○未曾因故意犯罪受有期徒刑以上刑之
    宣告等情，有臺灣高等法院被告前案紀錄表1份附卷可稽 ，
    且其係因一時失慮，致罹刑章，犯罪後已與被害人家屬達成
    和解，給付賠償，被害人家屬表示願意原諒，堪認被告乙○○經此論罪科刑之教訓，當知警惕，應無再犯之虞，本院認
    其所宣告之刑，以暫不執行為適當，爰依修正後刑法第74條
    第1項第1款規定（最高法院95年5月23日95年第8次刑事庭會
    議決議可資參照）併宣告緩刑3年，以勵自新。 刑法第三
    十三條第五款有關罰金刑部分，在新法部分係規定為罰金：
    新臺幣一千元以上，以百元計算之。而舊法時則係規定為罰
    金：一元以上。經比較修法前後之規定，應認修正前刑法第
    三十三條第五款之規定，對行為人有利。故依刑法第二條第
    一項前段規定，本案刑法第二百七十六條第二項之法定刑罰
    金部分，自應適用行為時之法律即修正前刑法第三十三條第
    五款規定決定其罰金部分之法定刑。
據上論結，應依刑事訴訟法第三百六十九條第一項前段、第三百
六十四條、第二百九十九條第一項前段、刑法第二百七十六條第
二項、刑法第二條第一項前段、修正前罰金罰鍰提高標準條例第
一條前段，中華民國96年罪犯減刑條例第二條第一項第三款、第
七條，判決如主文。
本案經檢察官甲○○到庭執行職務。
中　　華　　民　　國　　96　　年　　9　　月　　 26　　日
            刑事第二庭    審判長法　官  李  璋  鵬
                                法　官  胡  森  田
                                法　官  蕭  錦  鍾
上列正本證明與原本無異。
如不服本判決應於收受本判決後10日內向本院提出上訴書狀，其
未敘述上訴理由者，並得於提起上訴後10日內向本院補提理由書
狀（均須按他造當事人之人數附繕本）「切勿逕送上級法院」。
                                書記官  蕭  訓  慧
中　　華　　民　　國　　96　　年　　9　　月　　 27　　日
附錄論罪科刑法條
中華民國刑法第二百七十六條
因過失致人於死者，處二年以下有期徒刑、拘役或二千元以下罰
金。
從事業務之人，因業務上之過失犯前項之罪者，處五年以下有期
徒刑或拘役，得併科三千元以下罰金。
